臺灣高等法院臺南分院刑事判決　九十六年度上訴字第六四七號
上訴人
即被告　甲○○
　　　　　　　　（另案於臺灣臺南監獄臺南分監執行）
上訴人
即被告　乙○○
　　　　　　　　（另案於臺灣臺南監獄執行）
上列上訴人因搶奪案件，不服臺灣臺南地方法院九十五年度易字
第九三號中華民國九十六年四月二十六日第一審判決（起訴案號
：臺灣臺南地方法院檢察署九十四年度偵字第一一六六四號、第
一二六三五號、第一四四四七號），提起上訴，本院判決如下：
    主    文
原判決撤銷。
甲○○共同連續犯搶奪罪，處有期徒刑壹年。減為有期徒刑陸月
，如易科罰金以銀元佰元（即新台幣玖佰元）折算壹日。
乙○○共同連續犯搶奪罪，處有期徒刑壹年肆月。減為有期徒刑
捌月。
    事    實
一、甲○○與乙○○共同基於意圖為自己不法之所有，而搶奪他
    人動產之概括犯意聯絡，於民國（下同）九十四年八月二日
    上午四時許，由乙○○駕駛甲○○於九十四年七月二十八日
    委請不知情之友人陳勝宏向經營格上租車行之陳泰福租用之
    車號ＹＹ－四二三九號自用小客車，載同甲○○至台南縣永
    康市○○○路四八號寶貝熊超商，由甲○○下車，向該超商
    值班店員丁○○佯稱其係超商股東，欲清點超商內之現金，
    丁○○乃取出櫃臺內存放之部分款項，共計現金新台幣（下
    同）四萬八千元清點後先行置放於店內櫃臺，再轉身欲取出
    其他款項清點時，甲○○即乘丁○○不及防備，徒手搶奪仍
    在丁○○實力支配下而置於櫃臺上之現金四萬八千元，得手
    後旋即搭乘在旁等候之乙○○所駕前開小客車離去，甲○○
    於車內即與乙○○朋分所搶奪之款項花用。二人復連續承前
    開犯意，於九十四年八月九日上午六時許，由乙○○駕駛向
    不知情之不詳姓名友人借用之車號不詳黑色轎車，搭載甲○○至台南縣永康市○○路一七二巷一號巨蛋超商，由甲○○
    下車，向該超商值班店員丙○○佯稱其係超商股東，欲清點
    超商內之現金，丙○○乃取出櫃臺內存放款項，將部分款項
    交予甲○○清點，部分自行清點，甲○○見狀即乘丙○○不
    及防備，徒手將仍在丙○○實力支配下，而置於櫃臺上清點
    之現金，共計六萬二千元搶奪得手，逃離欲搭乘在旁等候之
    乙○○所駕轎車離去。丙○○見狀，旋上前追及轎車，並將
    該車車門打開，搶回甲○○手上所持現金三萬零六百元。乙○○見丙○○開啟車門並搶回部分現金後，旋即開車逃逸，
    使丙○○不及追趕。甲○○見丙○○無法續行追趕後，旋於
    車內和乙○○朋分所搶得之款項。
二、案經台南縣警察局永康分局報告臺灣臺南地方法院檢察署檢
    察官偵查起訴。
    理    由
壹、有罪部分：
甲、程序方面：
一、本件起訴意旨係認被告甲○○與乙○○共同以詐術詐騙被害
    人丁○○、丙○○，使彼等分別交付四萬八千元與六萬二千
    元，起訴二人所為係犯刑法第三百三十九條第一項之詐欺取
    財罪嫌。公訴檢察官於原審九十六年四月十二日辯論程序，
    當庭更正起訴事實為被告甲○○與乙○○共同搶奪被害人丁○○、丙○○管領前開財物，並更正起訴法條為刑法第三百
    二十五條第一項搶奪罪嫌（見一審卷(二)第三十六頁）。本於
    檢察一體及訴訟經濟原則，且告知被告甲○○與乙○○二人
    罪名變更為搶奪罪名，予以充分之防禦機會，本件起訴事實
    及法條應依公訴檢察官當庭更正後之起訴事實及所犯法條為
    據，合先說明。
二、按被告以外之人於審判外之言詞或書面陳述，除法律有規定
    者外，不得作為證據，刑事訴訟法第一百五十九條第一項定
    有明文。查被告甲○○於九十四年十月五日在台南縣警察局
    永康分局之警詢筆錄，係被告乙○○以外之人於審判外之陳
    述，且被告乙○○不同意作為證據，原則上不得作為認定被
    告乙○○犯罪之證據資料。另檢察官亦未證明被告甲○○於
    警詢中之陳述具有刑事訴訟法第一百五十九條之二所示「具
    有較可信之特別情況，且為證明犯罪事實存否所必要」之回
    復證據能力之外部情況要件，是前揭被告甲○○於警詢之證
    述，應不得採為認定被告乙○○犯罪事實之證據。
乙、實體方面：
一、訊據被告甲○○與乙○○固坦承於前揭二時地至寶貝熊超商
    與巨蛋超商，被告甲○○並坦承自丁○○與丙○○處取得前
    開款項等情，惟均矢口否認有共同搶奪犯行，被告甲○○辯
    稱：證人丁○○與丙○○係受伊詐騙而交付款項，所為係詐
    欺取財而非搶奪他人財物云云；被告乙○○辯稱：伊僅開車
    載甲○○前往前開超商，甲○○進入超商所為何事，伊不知
    清，亦未與之同謀搶奪云云。
二、經查：
(一)被告甲○○與乙○○於九十四年八月二日上午四時許，由乙○○駕駛其前於九十四年七月二十八日委請不知情之友人陳
    勝宏向經營格上租車行之陳泰福所租用之車號ＹＹ－四二三
    九號自用小客車，載同甲○○至台南縣永康市○○○路四八
    號寶貝熊超商，由甲○○下車進入超商內，向超商值班店員
    丁○○佯稱其係超商股東，欲清點超商內之現金，而藉機取
    走丁○○管領之四萬八千元等情，業據被告甲○○與乙○○
    於原審審理時供承不諱，並據證人丁○○於原審證稱：當日
    被告甲○○自稱係超商股東，並欲清點店內款項，其乃取出
    櫃臺內之現金自行清點，而其清點現金四萬八千元後，將之
    置於櫃臺上，並轉身欲清點其他款項時，被告稱亦欲清點款
    項，旋即將櫃臺上之款項取走逃離等語明確（見一審卷(一)第
    五十四至五十六頁），復有前開車輛之租賃契約書一份在卷
    可稽，事證明確。據證人丁○○證稱：其與店內老闆清點現
    金時，亦無將款項交予老闆之習慣，當日其與被告甲○○清
    點店內存放之款項時，係將部分款項置於櫃臺預備續行清點
    其餘款項，並無將該款項交予被告甲○○之意等語（見一審
    卷(一)第五十四至五十六頁），足見證人丁○○當日並無將所
    清點之款項移轉所有權予被告甲○○之意，前開款項仍在證
    人丁○○實力支配之下，被告甲○○乘丁○○不及防備之下
    ，取走證人丁○○實力支配之財物，破壞證人丁○○對前開
    款項之支配關係，尚非單純詐騙財物，自應成立搶奪罪。被
    告甲○○辯稱：係詐欺取財而非搶奪他人財物云云，不足採
    信。此部分犯行，堪以認定。
(二)被告甲○○與乙○○於九十四年八月九日上午六時許，由乙○○駕駛向不知情之不詳姓名友人借用之車號不詳黑色轎車
    ，搭載甲○○至台南縣永康市○○路一七二巷一號巨蛋超商
    ，由甲○○下車，向超商值班店員丙○○佯稱其係超商股東
    ，欲清點超商內之現金，並乘機取走丙○○管領之超商內現
    金六萬二千元等情，業據被告甲○○於原審審理時供述綦詳
    ，且據證人丙○○於原審證稱：拿錢清點時，部分款項在其
    手上，部分在櫃檯上。甲○○曾從其手上取走部分現金，並
    稱欲清點款項，另要求其交付報表，故其轉身欲取報表，惟
    甲○○旋將自其手上取走及將置於櫃台上之款項一併取走且
    即逃離超商等語明確（見一審卷(二)第三十五頁），事證明確
    。據證人丙○○證稱：其將款項交予被告甲○○時，僅係要
    讓被告甲○○清點而已，並無交付之意等語（見一審卷(二)第
    三十五頁），是證人丙○○當日並無將所清點之款項移轉所
    有權予被告甲○○之意，而與櫃臺上之款項同在證人丙○○
    實力支配之下。被告甲○○乘丙○○不及防備之際，取走證
    人丙○○實力支配之財物，破壞證人丙○○對前開款項之支
    配關係，尚非單純詐騙財物，所為已符合刑法搶奪罪之構成
    要件，自難辭搶奪罪行。被告甲○○辯稱，其所為係詐騙證
    人丙○○，而非搶奪云云，尚無可採。至被告甲○○於原審
    雖辯稱：證人丙○○追及車門時，僅打開車門，並未搶回三
    萬零六百元之現金云云，惟此部分事實業據證人丙○○於警
    詢及原審審理時迭次證述在卷，且前後一致，況證人丙○○
    因值班中遭被告甲○○搶奪現金，而需賠償超商所受損失，
    其就損失之金額當無虛妄陳述之必要，另參以證人丙○○於
    原審審理時，以證人身分到庭結證時，就此部分證述甚詳，
    被告甲○○亦在場聽聞，其就證人丙○○此部分證言亦當庭
    表示無意見（見一審卷(二)第三十六頁），是其事後改稱證人
    丙○○並未搶回部分款項云云，無非矯飾卸責之詞，當無可
    採。
(三)被告甲○○上開二次至超商搶奪財物，均由乙○○開車搭載
    甲○○前往，並在現場等候，為被告乙○○不否認，而據被
    告甲○○於偵查中以證人身分具結後證稱：其與乙○○共謀
    以佯稱為超商負責人之方式，使店員交付金錢，並約定由其
　　出面，乙○○則負責開車，且均分不法所得等語（見九十四
　  年度偵字第一一六六四號卷第十一頁），二人事先即有謀議
    ，且被告甲○○於原審證稱：其至寶貝熊超商及巨蛋超商處
    所取得之贓款，於回到車上時，均朋分一半或一萬餘元予被
    告乙○○等語（見一審卷(二)第三十九、四十頁），被告乙○○於原審亦坦承：被告甲○○兩度離開超商後，均曾在車上
    交付一萬多元予伊等語（見一審卷(二)第四十六頁），被告乙○○於車上既與甲○○朋分搶得款項，益徵被告乙○○參與
    被告甲○○搶奪犯行，二人俱為共同正犯無疑。被告乙○○
    辯稱：其向被告甲○○取得之款項係借款而非贓款之朋分，
    其並不知該筆款項係被告甲○○搶奪超商而得云云，純係卸
    責之詞，要不足採。至被告甲○○於原審及本院翻異偵查中
    之證詞改稱：其交付予被告乙○○之款項係借款，而非贓款
    之朋分云云。已因被告甲○○與乙○○於原審審理時均稱：
    被告甲○○交付予被告乙○○之借款，雙方並未約定該筆借
    款之歸還時間、亦未約定如何還款，且被告乙○○迄今尚未
    歸還該筆借款等語（見一審卷(二)第四十、四十六頁），彼等
    就所借款項還款之時間、方式均未約定，甚而迄今已逾經年
    ，被告乙○○猶未返還，被告甲○○亦未追討，實與一般借
    款之常情相違，被告甲○○所辯，顯係迴護乙○○之詞，不
    足採信。另被告甲○○於原審審理時以證人身分具結後證稱
    ：其自超商返回被告乙○○所駕車輛後，證人丙○○曾追及
    其等所駕車輛，並開啟右前座車門，但當時車子業已移動，
    丙○○無法跟上，其乃將車門再度關上；而此期間被告乙○○並未追問發生何事等語（見一審卷(二)第四十頁），依此，
    證人丙○○追及被告甲○○所乘坐之車輛，甚而在車輛移動
    中打開車門，此行為顯對其自身與乘坐之被告甲○○具有相
    當之危險性，此絕非通常車輛行駛中所得見之一般情形。身
    為駕駛之乙○○若非已知被告甲○○下車行搶，且證人丙○○係從後追趕之被害人等情，其親見證人丙○○行此危險行
    徑，當會停車以避免被告甲○○及證人丙○○發生意外，至
    少亦需詢問被告甲○○有關證人丙○○為此危險行為之原因
    或目的為是，斷無對此異常情況視若無睹，逕行開車離去之
    理。堪認被告乙○○確實知悉被告甲○○進入超商行搶之不
    法犯行。被告乙○○辯稱並不知情云云，屬事後卸責迴護之
    詞，尚無可採。
(四)綜上所述，被告甲○○、乙○○所辯，均不足採，二人共同
    連續搶奪犯行均已臻明確，堪以認定，應依法論科。
丙、論罪科刑方面：
一、按行為後法律有變更者，適用行為時之法律。但行為後之法
    律有利於行為人者，適用最有利於行為人之法律，新刑法（
    九十四年二月二日公布，於九十五年七月一日施行）第二條
    第一項定有明文，故行為人實施犯罪行為後，法律有變更，
    依上開新刑法第二條第一項規定，原則上應適用行為時之法
    律，例外於新法較有利於行為人時，始適用新法，即採「從
    舊從輕原則」。惟基於罪刑法定原則及法律不溯及既往原則
    ，行為之處罰，以行為時之法律有明文規定者為限，必行為
    時與行為後之法律均有處罰之規定，始有新法第二條第一項
    之適用（最高法院九十五年度第八次刑事庭會議決議意旨參
    照），至新舊法孰重孰輕，應以其可罰性範圍及刑之重輕為
    主要比較對象。(1)關於連續犯規定：新刑法於九十五年七月
    一日施行已刪除原第五十六條連續犯規定，刪除第五十六條
    連續犯之規定，則前開數行為，因係屬侵害數個個別不同之
    法益，自應以數個獨立罪論處，併合處罰後合併定其應執行
    刑。比較新舊刑法適用之結果，均以修正前之舊刑法規定較
    有利於被告，依新刑法第二條第一項前段規定，應適用修正
    前之舊刑法第五十六條連續犯規定。(2)關於易科罰金規定：
    行為人於犯罪時之刑法第四十一條第一項前段規定：「犯最
    重本刑為五年以下有期徒刑以下之刑之罪，而受六個月以下
　　有期徒刑或拘役之宣告，因身體、教育、職業、家庭之關係
　  或其他正當事由，執行顯有困難者，得以一元以上三元以下
    折算一日，易科罰金。」又行為時之易科罰金折算標準，修
　　正前罰金罰鍰提高標準條例第二條前段（現已刪除）規定，
　  就其原定數額提高為一百倍折算一日，則本件行為時之易科
    罰金折算標準，應以銀元三百元折算一日，依現行法規所定
    貨幣單位折算新台幣條例第二條規定，經折算為新台幣後，
    應以新台幣九百元折算為一日。惟九十五年七月一日修正公
    布施行之刑法第四十一條第一項前段則規定：「犯最重本刑
    為五年以下有期徒刑以下之刑之罪，而受六個月以下有期徒
    刑或拘役之宣告者，得以新臺幣一千元、二千元或三千元折
    算一日，易科罰金。」第二項規定：「前項規定於數罪併罰
    ，其應執行之刑未逾六月者，亦適用之。」比較修正前後之
    易科罰金折算標準，以九十五年七月一日修正公布施行前之
    規定，較有利於行為人，則應依修正後刑法第二條第一項前
    段，適用修正前刑法第四十一條第一項前段規定，定其折算
    標準。(3)關於刑法修正前有軍法受裁判之有期徒刑之前科：
    修正前刑法第四十九條規定：「累犯之規定，於前所犯罪依
    軍法或於外國法院受裁判者，不適用之。」修正後之刑法第
    四十九條則規定：「累犯之規定，於前所犯罪在外國法院受
    裁判者，不適用之。」依此，曾依軍法受裁判而受有期徒刑
    以上之宣告並執行完畢五年內，再犯法定最重本刑為有期徒
    刑以上之罪，依修正前之刑法第四十九條，無庸論以累犯；
    依修正後刑法第四十九條之規定，則應論以累犯而加重其刑
    ，兩者比較後，修正後刑法第四十九條規定並未較有利於被
    告，應依刑法第二條第一項前段規定，應適用修正前刑法第
    四十九條之規定，不另論以累犯。
二、核被告甲○○、乙○○所為，均係犯刑法第三百二十五條第
    一項搶奪罪。被告甲○○與乙○○間，有犯意聯絡及行為分
    擔，為共同正犯。先後二次搶奪犯行，時間密接、觸犯犯罪
    構成要件相同之罪名，顯係基於概括犯意為之，應依修正前
    刑法第五十六條連續犯規定，僅論以一罪，並加重其刑。另
    被告甲○○前於八十九年間，因逃亡案件，經南部軍事法院
    於八十九年十一月二十七日以和審字第四七八號判決判處有
    期徒刑八月確定，於九十一年一月十日執行完畢等情，有臺
    灣高等法院被告前案紀錄表在卷可稽，依上開說明，修正後
    刑法第四十九條規定並未較有利於被告甲○○，應依刑法第
    二條第一項前段規定，適用修正前刑法第四十九條之規定，
    不另論以累犯。原審予被告論罪科刑，固非無見。惟被告二
    人犯罪時間在九十六年四月二十四日之前，依九十六年七月
    十六日施行之九十六年罪犯減刑條例第二條第一項第三款規
    定減其刑期二分之一，原判決未及適用，予被告二人減刑，
    洵有違誤。被告甲○○上訴否認為搶奪犯罪，被告乙○○上
    訴否認犯罪，雖均無足取。但原判決既有可議，自屬無法維
    持，應由本院撤銷改判之。爰審酌被告二人犯罪動機、手段
    、所得、參與犯案之情節、程度、被害人丁○○、丙○○所
    受驚嚇及損害、犯罪後被告甲○○坦承部分犯行，被告乙○○始終否認犯行之態度等一切情狀，分別量處被告甲○○有
    期徒刑一年，被告乙○○有期徒刑一年四月，以資懲儆。因
    犯罪時間在九十六年四月二十四日之前，依九十六年七月十
    六日施行之九十六年罪犯減刑條例第二條第一項第三款規定
    減其刑期二分之一，被告甲○○應減為有期徒刑六月，並依
    修正前刑法第四十一條第一項規定，諭知如易科罰金以銀元
    佰元（即新台幣玖佰元）折算壹日；被告乙○○應減為有
    期徒刑八月。
貳、移送併案部分：臺灣臺南地方法院檢察署九十六年度偵緝字
    第一九九號移送併辦意旨略以：被告甲○○意圖為自己不法
    之所有，於九十五年六月十八日下午二時四十五分許，在臺
    南市○○街六福客棧之五樓樓梯口，見友人翁偉軒頸項上所
    戴之金項鍊 (六角線鍊，重約一兩二錢五分一厘、含玉珮一
    只)有相當之價值，竟意圖為自己不法之所有，向翁偉軒佯
    稱要細看其金項鍊以作為自己購買結婚金飾之參考，翁偉軒
    因而陷於錯誤，自行取下金項鍊交付予甲○○，甲○○於詐
    騙得手後，趁隙逃離現場，並於同日以二萬元之對價變賣予
    某不知情之銀樓，因認被告甲○○就此部分涉有刑法第三百
    三十九條第一項之詐欺取財罪嫌，並與前開起訴論罪部分具
    有連續犯之裁判上一罪關係，而聲請併予本案審理云云。經
    查：本案起訴被告甲○○所為前開犯行，應係犯刑法第三百
    二十五條第一項搶奪罪，而非刑法第三百三十九條第一項之
    詐欺取財罪，已如前述，是移送併辦所指被告甲○○此部分
    所涉詐欺取財犯行，其罪名顯與起訴部分有所不同，自難論
    以連續犯，況被告甲○○所為前揭犯行與移送併辦意旨所指
    犯行時間相隔達十月之久，尚難認係本於一概括犯意為之，
    從而移送併辦意旨所指被告甲○○部分犯行，尚難認與起訴
    論罪科刑部分具有裁判上一罪關係，而得併與審酌。此部分
    應移由檢察官另行偵查辦理，附此敘明。
據上論斷，應依刑事訴訟法第三百六十九條第一項前段、第三百
六十四條、第二百九十九條第一項前段，刑法第二條第一項前段
、第二十八條、（修正前）第五十六條、第三百二十五條第一項
、（修正前）第四十一條第一項，九十六年罪犯減刑條例第二條
第一項第三款，修正前罰金罰鍰提高標準條例第二條，判決如主
文。
本案經檢察官徐松奎到庭執行職務。
中　　華　　民　　國　　96　　年　　7     月　　25  　日
　　　            刑事第一庭審判長法官　黃　崑　宗
　　　                            法官　王　明　宏
　　　                            法官　蔡　長　林
以上正本證明與原本無異。
如不服本判決，應於收受本判決後十日內向本院提出上訴書狀。
其未敘述上訴理由者並得於提起上訴後十日內向本院補提理由書
狀（均須按他造當事人之人數附繕本）「切勿逕送上級法院」。
　　　　　　　　　　　　　　　　書記官　李　培　薇
中　　華　　民　　國　　96　　年　　7     月　　26  　日
附錄本案論罪科刑法條全文：
刑法第三百二十五條第一項：
　意圖為自己或第三人不法之所有，而搶奪他人之動產者，處六
月以上五年以下有期徒刑。
